臺灣高等法院刑事判決　　　　　　 96年度上更(一)字第590號
　　上　訴　人
　　即　被　告　丁○○
　　指定辯護人　本院公設辯護人郭書益
上列上訴人因家暴傷害案件，不服臺灣板橋地方法院93年度訴字
第643號，中華民國93年9月24日第一審判決（起訴案號：臺灣板
橋地方法院檢察署93年度偵字第3377號），提起上訴，判決後，
經最高法院發回更審，本院判決如下：
    主  文
原判決撤銷。
丁○○傷害人之身體，因而致人於死，處有期徒刑柒年陸月。
    事  實
一、丁○○與丙○○係屬配偶關係，屬家庭暴力防治法第3條第1
    款之家庭成員關係。丁○○平日即有酗酒之習慣，於民國（
    下同）93年2月14日下午4時許，在臺北縣土城市○○街87號
    旁其所經營之「阿田檳榔攤」內飲酒，而丙○○於同日下午
    5時許前往上址，因發現丁○○飲酒，遂與其發生口角， 詎
    丁○○因感到不耐煩，竟基於傷害之犯意，於客觀上知悉頭
    部太陽穴係人體脆弱部位，且客觀上能預見如以拳頭重擊頭
    部太陽穴可能導致死亡之結果，惟於主觀上，丁○○尚乏死
    亡結果之預見，率而徒手重重揮擊站在右後方身側之丙○○
    右臉上方太陽穴一拳，致丙○○受有外傷性腦震盪之傷害，
    丙○○受創後隨即轉身步出檳榔攤門口時，旋因先天性腦畸
    形（孔洞腦），右腦再受上開一擊而倒地不起，終因神經性
    休克而猝死，待丁○○聽聞丙○○倒地聲響追出察看後，央
    請正好經過之陳金來報請救護車送醫急救，已不及救治。
二、案經臺北縣政府警察局土城分局報告臺灣板橋地方法院檢察
    署檢察官偵查起訴。
    理  由
一、證據能力部分：
    被告於本院審判中辯稱：伊警詢中所述，係警方在製作筆錄
    前，要伊按照警方所陳內容製作，於偵查、審判時也是依警
    詢筆錄內容陳述云云，惟查以，證人即製作警詢筆錄擔任詢
    問的警員乙○○於本院審判時到庭證述：被告到警局時，因
    為被告酒精濃度很高，我們對他作八次酒測．．．才對他說
    清醒了沒，可不可以做筆錄，他說他人很清醒，可以做筆錄
    ，當時我們問他當時的情形．．．，被告考慮了一段時不講
    話，當時作第七、八次酒測時，我們有對他說如果你有打死
    你太太你就承認，如果沒有我們也不會要求他承認，後來被
    告有承認他有出拳毆打他太太，我們才開始製作筆錄等語。
    (見本院96年11月15日審判筆錄)，復查以被告自偵查至本院
    前審審判中，均未指摘其警詢中之供述，係依照警員指示所
    製作，卻於本院審判時翻異前詞，辯稱伊在原審中所供陳內
    容是依照警詢中所陳云云，應屬事後諉責之詞，其在原審及
    本院前審中所供述內容應實在，實有證據能力，先予敘明。
二、訊據上訴人即被告丁○○否認有出拳毆打死者丙○○之情，
    辯稱：是伊太太丙○○自己跌倒云云，惟查，上揭事實，業
    據被告於原審及本院前審供承有於右揭時地因飲酒乙事與被
    害人丙○○發生口角，因感到不耐煩，而其明知被害人丙○
    ○平日有頭痛症狀，仍以徒手揮擊站立於其右後方之被害人
    丙○○右臉太陽穴一拳，致被害人丙○○於轉身離去時倒地
    不起，經送醫急救不及而死亡之事實，且查被害人丙○○死
    亡後，經臺灣板橋地方法院檢察署檢察官督同檢驗員謝進洋
    勘驗其身體外觀結果，除在頭部右顳近右眼處有擦傷外，他
    處均無外傷，有驗斷書在卷可參，另經送請法務部法醫研究
    所鑑定其死亡原因時，亦發現被害人丙○○右眉及眼的外側
    有三處小挫傷，散於五公分的範圍內，左頰及左下巴也有小
    挫傷，左下唇有小咬傷，他處未見傷勢，亦有法務部法醫研
    究所（93）法醫所醫鑑字第0243號鑑定書乙份在卷可稽（見
    相驗卷第91頁），而經原審法院函請法務部法醫研究所說明
    該「右眉及眼的外側有3處小挫傷，散於5公分的範圍內，左
    頰及左下巴也有小挫傷，左下唇有小咬傷」之可能形成原因
    時，並據函覆稱：「右眉及眼外側應該就是嫌犯打中太陽穴
    的部位，解剖時見到該部位的3處小挫傷， 相對應於拳頭背
    側的3個隆起關節， 所以徒手揮打是很可能造成上開傷勢的
    。至於左頰及左下唇之傷有可能是另一拳造成，或是跌倒時
    碰傷」，有該法醫研究所93年7月12日法醫理字第093001775
    號函在卷可稽（見原審卷第46頁），而證人即被告與被害人
    丙○○之長女郭美玉於原審法院審判時亦證稱：伊母親當天
    出門時，臉部及身體都沒有任何受傷，伊母親長期偏頭痛，
    但是都沒有到醫院檢查，所以我們全家都不知道伊母親腦部
    有什麼疾病等語，另證人即被告與被害人丙○○之次女溫雪
    玉於原審法院審判時亦到庭證稱：伊母親生前常頭痛，有去
    醫院檢查過，但都檢查不出來，所以我們全家都不知道伊母
    親腦部有什麼疾病等語（ 以上均見原審卷93年8月31日審判
    筆錄），而證人郭美玉及溫雪玉均一致證稱：渠等母親平常
    外出，走路或生活起居並不需要他人攙扶，走比較崎嶇道路
    時，亦不會影響到平衡或容易跌倒，動作均屬正常，不曾在
    本案檳榔攤或是附近跌倒過，亦無因為跌倒而就醫等語，且
    案發地點之客觀環境亦無天災等足以導致成年人因故失足之
    特殊情形，有臺北縣政府警察局土城分局現場勘查報告及現
    場照片在卷可參，足見被害人丙○○右眉及眼的外側三處小
    挫傷，應係如被告供認其揮拳擊中站立於其右後方身側之被
    害人丙○○右臉上方太陽穴所致，而被害人丙○○受創後，
    於轉身走出檳榔攤門口後，旋即倒地，並因而造成左頰及左
    下巴小挫傷，暨左下唇咬傷等傷害，堪予認定。而被告明知
    頭部太陽穴為人之身體要害，客觀上若受重擊可能導致死亡
    之結果發生，此客觀上當為被告所得預見，詎被告於與被害
    人丙○○因飲酒乙事發生口角時，竟即出手重擊站在其右後
    方身側之被害人丙○○右臉上方之太陽穴一拳，而經法務部
    法醫研究所解剖被害人丙○○屍體後，發現其腦部有先天性
    畸形存在，左大腦半球有一個似蜘蛛膜囊腫的構造，大小八
    乘七公分，壓迫腦髓，而其內方與側腦室相通，構成先天性
    孔洞腦之畸形，其他臟器均無著變，認為係因有孔洞腦之畸
    形正巧加上腦震盪之外力，造成神經性休克而猝死等情，有
    上揭鑑定書可參，復經原審法院函請法務部法醫研究所說明
    「被害人腦部先天畸形之情形，平日是否有特殊之症狀？約
    受何等力量之打擊，始可造成腦震盪、神經性休克而猝死之
    結果？」，據函覆稱：「該畸形屬於罕見，也許會抽搐，也
    許無症狀，死者平時只說曾頭痛而已。但不論是否有先天性
    畸形，一旦遭受打擊有畸形及無畸形的人都有可能發生腦震
    盪或神經性休克，只是有畸形存在者會讓人認為他本身原來
    的體質比常人略差，在有損傷時反應會較劇烈」等語（見同
    前法務部法醫研究所覆函），茲被告揮擊被害人丙○○頭部
    ，因而致使被害人丙○○孔洞腦之畸形受其重擊，肇致腦震
    盪，造成神經性休克而猝死，是被告出拳毆擊被害人郭玲珠
    之傷害犯行與被害人丙○○死亡間，具有相當因果關係，應
    堪認定。至被告雖供述其當時曾飲酒，然查被告於聽聞被害
    人郭玲珠倒地時，即行追出查看，並將被害人郭玲珠抱起，
    復央請正好經過之陳金來報請救護車送醫急救，嗣於警詢時
    就本件案發經過猶能清晰記憶、詳細敘述，則依被告之供詞
    及客觀情狀判斷，堪認被告當時並未因飲酒而致對外界事務
    全然缺乏知覺理會及判斷作用，致無自由決定意思之能力，
    亦非完全喪失此項能力而較普通人之平均程度減退，而此被
    告於偵查時亦供認伊當時有喝酒，但是意識清楚，所以時間
    記的很清楚等語（見相驗卷第44頁背面），且據證人即製作
    警詢筆錄警員乙○○、甲○○於本院審判期日到庭證述屬實
    ( 見本院96年11月15日審判筆錄)， 本件被告行為時尚未達
    心神喪失或精神耗弱之程度，附此敘明。綜上所述，被告既
    明知被害人郭玲珠有長期頭痛之症狀，頭部顯有異狀，本即
    應避免對其頭部太陽穴為毆擊，且頭部太陽穴並為人之身體
    要害，若加以重擊，有因而致生死亡結果之發生，此客觀上
    應為被告所得預見，詎被告竟於與被害人郭玲珠發生口角之
    際，一時氣憤出手揮擊站立於其右後方身側之被害人郭玲珠
    右臉上方太陽穴一拳，致被害人郭玲珠因神經性休克而猝死
    ，被告就其因出手傷害被害人郭玲珠並因而致其死亡之結果
    ，自應負本件傷害致死罪責，是被告犯行明確，洵堪認定。
三、核被告所為，係犯刑法第277條第2項前段之傷害致死罪。原
    審予以被告論罪科刑，固非無據，惟查以，原審就被告對於
    被害人死亡結果之發生，客觀上能否預見，主觀上能否預見
    ，於事實欄內未詳予記載，對於死亡結果之發生，卻僅記載
    「可能造成嚴重傷害」，其加重結果之犯罪事實，記載尚有
    未明，上訴人即被告上訴意旨否認犯罪，指摘原判決不當，
    雖無理由，惟原判決既有上開可議之處，自應由本院撤銷改
    判。爰審酌被告因飲酒導致夫妻口角，竟以此細故，出手毆
    打早知體弱之被害人，導致被害人死亡、家庭破碎無以回復
    之結果，嗣於本案訴訟程序進行中，復仍持續喝酒，造成家
    人自危，此經被告長女郭美玉於原審法院審理中指陳在卷，
    並無因之有所警惕，惟念被告前無前科，二名女兒年齡尚輕
    ，而被害人罹患之腦部畸形實屬罕見，其難事先察知，並被
    告僅出手毆擊一拳，且見被害人倒地後，即行前往察看呼救
    ，非無補救之意等一切情狀，量處有期徒刑7年6月。復以檢
    察官於起訴書雖認本件被告與被害人係夫妻關係，被害人之
    死因僅係被告毆打後間接導致，被告惡性難謂深重，況被告
    事後自白，顯具悔意，僅因一時失慎而致犯罪，其犯罪情狀
    非無可憫，且被告尚有2名就學中之幼女待扶養， 若科以法
    定最低度刑7年，猶嫌過重， 請求爰依刑法第59條規定減輕
    其刑，惟被告明知被害人身體狀況不佳，竟僅因飲酒時對被
    害人之指責感到不耐煩，率而出手毆打被害人頭部，顯非一
    時失慎而犯罪，惡性不輕，難謂其犯行有何堪予憫恕之情狀
    ，尚無適用刑法第59條減輕其刑之餘地，併予敘明。
據上論斷，應依刑事訴訟法第369條第1項前段、第364條、第299
條第1項前段，刑法第277條第2項前段，判決如主文。
本案經檢察官鄭龍照到庭執行職務。
中　　華　　民　　國　　96　　年　　11　　月　　29    日
 　　　　　 刑事第４庭    審判長法　官　蔡秀雄
                                法　官　鄭水銓
                                法　官　周煙平
以上正本證明與原本無異。
如不服本判決，應於收受送達後十日內向本院提出上訴書狀，其
未敘述上訴之理由者並得於提起上訴後十日內向本院補提理由書
（均須按他造當事人之人數附繕本）。
                                書記官  蕭麗珍
中　　華　　民　　國　　96　　年　　12　　月　　4 　　日
附錄：本案論罪科刑法條全文
刑法第277條第2項前段
傷害人之身體或健康者，處3年以下有期徒刑、拘役或1千元以下
罰金。
犯前項之罪因而致人於死者，處無期徒刑或7年以上有期徒刑；
致重傷者，處3年以上10年以下有期徒刑。
